【裁判字號】    99,訴,2017
【裁判日期】    991230
【裁判案由】    偽造文書
【裁判全文】
臺灣臺北地方法院刑事判決              99年度訴字第2017號
公  訴  人  臺灣臺北地方法院檢察署檢察官
被      告  蕭仁綜
上列被告因偽造文書等案件，經檢察官提起公訴（99年度偵字第
15095 號），於本院準備程序進行中，被告先就被訴事實為有罪
之陳述，經合議庭裁定由受命法官獨任進行簡式審判程序，判決
如下：
    主  文
蕭仁綜共同行使偽造公文書，足以生損害於公眾及他人，處有期
徒刑壹年貳月。扣案偽造「臺北地方法院檢察署監管科」公文書
壹份貳頁及未扣案偽造「臺灣省臺北地檢署印」公印文壹枚均沒
收。
    事  實
一、蕭仁綜於民國99年3 月間某日，以免除積欠之借款債務作為
    代價，受僱於某詐騙集團、真實姓名年籍均不詳、綽號「小
    龐」之成年男子，該詐騙集團另招攬真實姓名、年籍均不詳
    之成年男子2 名，與蕭仁綜3 人一組，各司開車、監視被害
    人提款及行使偽造公文書並向被害人取款之行為分擔，3 人
    並與該詐騙集團成員共同基於行使偽造公文書、意圖不法所
    有及僭行公務員職權之犯意聯絡，先由某詐騙集團成員在大
    陸地區撥打電話，假冒檢警名義要求不特定人提領款項配合
    辦案，使電話接聽者陷於錯誤而同意交付金錢，在大陸地區
    之某集團成員即憑該名被害人之資料，偽造「臺北地方法院
    檢察署監管科」公文書1 份2 頁，傳真予在臺灣地區之不詳
    成員，此不詳成員即持前由不詳成員偽造之「臺灣省臺北地
    檢署印」公印章1 枚，蓋印2 枚於此份傳真之偽造公文書上
    ，交給蕭仁綜攜往指定地點與被害人見面，由蕭仁綜向被害
    人僭稱自己係書記官，檢察官指派伊前來取款云云，使被害
    人陷於錯誤而交付款項予蕭仁綜。謀議既定，某在大陸地區
    之詐騙集團女性成員於99年3 月22日上午9 時許，撥打電話
    向楊淑真佯稱係行政院國軍退除役官兵輔導委員會臺北榮民
    總醫院（下稱臺北榮民總醫院）護士「黃玉惠」，妳的身分
    證件被「李玉珍」冒用，向臺北榮民總醫院心臟科申請重大
    疾病醫療證明，有警察會跟妳聯絡云云，繼由詐騙集團某男
    性成員去電楊淑真誆稱係臺北市政府警察局刑事警察大隊偵
    二隊隊長「陳哲文」，妳於98年6 月25日在臺北富邦商業銀
    行開立之帳戶遭「陳志章」利用作為人頭戶，涉及洗錢案件
    ，已經3 次傳喚未到，將會遭羈押2 個月，我可以幫妳請求
    地檢署「李清泉」處長分案處理，暫時凍結妳的財產，妳須
    提領銀行帳戶內之現金新臺幣（下同）83萬元交付地檢署保
    管云云，致楊淑真陷於錯誤，前往新光商業銀行興隆簡易分
    行提領現金83萬元後，某詐騙集團成員隨即於同日下午1 時
    許，再假冒「李清泉」處長致電楊淑真，指示楊淑真將現金
    83萬元持往臺北市○○區○○路1 段299 巷底之景豐公園內
    涼亭交付書記官「江英傑」，楊淑真依指示至景興公園涼亭
    等候，由蕭仁綜出面僭稱書記官「江英傑」，並交付「申請
    人楊淑真」、蓋有偽造「臺灣省臺北地檢署印」公印文2枚
    之偽造「臺北地方法院檢察署監管科」1 份2 頁公文書予楊
    淑真而行使之，足以生損害於臺北地方法院檢察署及楊淑真
    ，使楊淑真續陷錯誤，而交付現金83萬元予蕭仁綜，蕭仁綜
    取得現金後旋由同組之2 名不詳男子開車接應，逃離現場。
    嗣楊淑真向臺北榮民總醫院查詢始知並無護士「黃玉惠」其
    人，發覺受騙，乃報警循線查悉上情。
二、案經楊淑真訴由臺北市政府警察局文山第二分局移請臺灣臺
    北地方法院檢察署檢察官偵查起訴，於本院準備程序進行中
    ，蕭仁綜先就被訴事實為有罪之陳述，經合議庭裁定由受命
    法官獨任進行簡式審判程序。
    理  由
一、前揭犯罪事實，業據被告蕭仁綜於檢察官訊問時及本院審理
    中坦承不諱（見偵查卷第62至63頁、本院卷第14、17頁），
    並經被害人楊淑真指述受騙經過綦詳，且指認係被告出面向
    伊收取款項無誤（見偵查卷第9 至12、13至15頁），又有蓋
    有偽造「臺灣省臺北地檢署印」公印文2 枚之偽造「臺北地
    方法院檢察署監管科」公文書2 頁扣案可證（見偵查卷第24
    至25頁），在該2 頁公文書上採得之指紋經鑑驗與被告指紋
    卡之左拇指指紋紋型、特徵點均相符，此有內政部警政署刑
    事警察局99年7 月29日刑紋字第0990099638號鑑定書附卷可
    稽（見偵查卷第44至45頁），是被告任意性之自白，有前揭
    各項證據足資佐證，堪認與事實相符，可以採信。綜上，本
    案事證明確，被告與詐騙集團成員配合、出面向被害人僭稱
    書記官、交付偽造公文並收取現金等犯行，洵堪認定，應予
    依法論罪科刑。
二、論罪科刑之依據：
  (一)按刑法所謂公印，係指公署或公務員職務上所用之印信而言
    ，所謂公印或公印文，係專指表示公署或公務員資格而言，
    即俗稱大印與小官印及其印文，最高法院著有22年上字第19
    04號及69年臺上字第693 號判例可資參照；公印文之形式凡
    符合印信條例規定之要件而製頒，無論為印、關防、職章、
    圖記，如足以表示其為公務主體之同一性者，均屬之（最高
    法院89年度臺上字第3155號判決意旨參照）。故被告交付楊
    淑真之文書1 份2 頁，既載有「臺北地方法院檢察署監管科
    」、「臺北地檢署」、「相關單位：法務部行政執行處」、
    「臺灣臺北地方法院檢察署」，顯係冒用公署名義所為之文
    書；又其上蓋有偽造之「臺灣省臺北地檢署印」印文2 枚，
    係表示公務機關之印信，自屬公印文。故核被告所為，係犯
    刑法第216 條、第211 條行使偽造公文書、同法第339 條第
    1 項詐欺取財罪及同法第158 條第1 項之僭行公務員職權罪
    。起訴書雖於論罪法條欄漏未論及被告行使偽造公文書之罪
    ，然此部分既於犯罪事實欄中敘明，即在起訴範圍內，本院
    自應予以判決，併予補充論罪法條。
  (二)詐騙集團之不詳成員先偽造「臺灣省臺北地檢署印」公印章
    、再將公印章蓋印在前揭偽造公文書上之行為，均係偽造該
    份公文書之階段行為，又偽造該份公文書之低度行為為行使
    該份偽造公文書之高度行為所吸收，均不另論罪。
  (三)本案先有詐騙集團某女性成員、男性成員以電話向楊淑真僭
    稱臺北榮民總醫院護士「黃玉惠」、警察隊長「陳哲文」、
    地檢署處長「李清泉」而實施詐術，再由詐騙集團不詳成員
    偽造「臺灣省臺北地檢署印」公印章1 枚、偽造前揭「申請
    人楊淑真」之公文書1 份2 頁傳真至臺灣地區、由不詳之人
    蓋上偽造公印文2 枚後，由被告交付予楊淑真，僭稱書記官
    ，取得現金後由另2 名男子接應逃逸，乃共同實施詐術、僭
    行公務員職權並行使偽造公文書，渠等均有犯意聯絡及行為
    分擔，為共同正犯。
  (四)而楊淑真先誤信「黃玉惠」、「陳哲文」、「李清泉」電話
    僭行公務員職權而實施詐術之情節，嗣有被告僭稱書記官並
    行使偽造公文書，均使楊淑真陷於錯誤而交付現金，是被告
    等人係以僭行公務員職權及行使偽造公文書作為詐術之實施
    ，係1 行為同時觸犯前揭3 罪名，為想像競合犯，應從最重
    之行使偽造公文書1 罪處斷。
  (五)爰審酌：(1)被告因積欠借款無力償還，竟以免除債務作為代
    價，參與「阿龐」所屬之詐騙集團犯罪，渠等以僭行公務員
    之職權、偽造地檢署名義之公印文及公文書為詐術，使楊淑
    真陷於錯誤而交付現金83萬元，危害法院及地檢署之司法權
    行使，致楊淑真受有財產損害，人心惶惶，渠等手段、惡性
    及造成損害甚鉅；(2)惟念被告年紀猶輕，智慮未周，為求免
    除債務而參與本案犯罪，於檢察官訊問時及本院審理中，坦
    白認罪，深表悔意等一切情狀，量處如主文所示之刑，以示
    懲儆。
  (六)末查，前揭蓋有偽造「臺灣省法務部檢察署印」公印文2 枚
    之偽造「臺北地方法院檢察署監管科」公文書1 份2 頁，係
    與被告共犯之詐騙集團某不詳成員所偽造，係被告行使偽造
    公文書、僭行書記官職權及詐欺取財等犯罪所用之物，應依
    刑法第38條第1 項第2 款規定，宣告沒收；而該份偽造公文
    書上偽造之公印文2 枚，因該份偽造公文書業經本院宣告沒
    收，即無依刑法第219 條規定重複諭知沒收之必要，併此敘
    明。至於未扣案之偽造「臺灣省臺北地檢署印」公印章1 枚
    ，據被告供稱：「車上有3 個人，有人會打電話給其中1 人
    ，他就去拿，拿到後蓋印章，放在公事包內，拿錢時就把公
    文拿給被害人」（見偵查卷第62頁），是該顆偽造公印章應
    仍在臺灣地區之共犯持有中，並無證據證明已滅失，應依刑
    法第219 條規定，併予宣告沒收。
據上論斷，應依刑事訴訟法第273 條之1 第1 項、第299 條第1
項前段，刑法第28條、第216 條、第211 條、第339 條第1 項、
第158 條第1 項、第55條、第219 條、第38條第1 項第2 款，刑
法施行法第1 條之1 第1 項、第2 項前段，判決如主文。
本案經檢察官葉芳秀到庭執行職務。
中    華    民    國    99    年    12    月    30    日
                  刑事第六庭  法  官  林晏如
上正本與原本無異。
如不服本判決，應於判決送達後10日內，向本院提出上訴狀。
                              書記官  楊盈茹
中    華    民    國   100    年    1     月    3     日
附錄本案論罪科刑法條全文：
中華民國刑法第211條
偽造、變造公文書，足以生損害於公眾或他人者，處 1 年以上
7 年以下有期徒刑。
中華民國刑法第216條
行使第 210 條至第 215 條之文書者，依偽造、變造文書或登載
不實事項或使登載不實事項之規定處斷。
中華民國刑法第339條
意圖為自己或第三人不法之所有，以詐術使人將本人或第三人之
物交付者，處 5 年以下有期徒刑、拘役或科或併科 1 千元以下
罰金。
以前項方法得財產上不法之利益或使第三人得之者，亦同。
前二項之未遂犯罰之。
中華民國刑法第158條
冒充公務員而行使其職權者，處3 年以下有期徒刑、拘役或5百
元以下罰金。
冒充外國公務員而行使其職權者，亦同。

司法院資訊處製作；財團法人民間司法改革基金會備份。
